【裁判字號】    98,訴,677
【裁判日期】    980630
【裁判案由】    商業會計法等
【裁判全文】
臺灣臺北地方法院刑事判決               98年度訴字第677號
公  訴  人  臺灣臺北地方法院檢察署檢察官
被      告  甲○○
上列被告因商業會計法等案件，經檢察官提起公訴（九十八年度
偵字第五三五九號），被告於準備程序中就被訴事實為有罪之陳
述，經本院合議庭裁定改用簡式審判程序，判決如下：
    主  文
甲○○共同商業負責人，以明知為不實之事項，而填製會計憑證
，累犯，處有期徒刑肆月，如易科罰金，以新臺幣壹仟元折算壹
日。
    事  實
一、甲○○於民國九十五年間，因竊盜案件，經臺灣士林地方法
    院以九十五年度易字第一二六四號判處有期徒刑六月確定，
    後經臺灣士林地方法院以九十六年度聲減字第一八○五號裁
    定減為有期徒刑三月確定，於九十六年十二月十一日縮刑期
    滿執行完畢，詎猶不知悔改；於九十六年間應潘信義（涉犯
    商業會計法等案件，應由檢察官另行偵辦）之請求，自九十
    六年四月二十三日起擔任臺北市○○區○○路三五六巷二九
    號二樓「業欣企業有限公司」（下稱業欣公司）登記名義負
    責人，而與潘信義共同基於填製不實會計憑證及幫助他人逃
    漏營業稅捐之接續犯意聯絡，於九十六年十二月二十八日由
    潘信義前往臺北市稅捐稽徵處中山分處填具「領用統一發票
    購票證申請書」，領取統一發票交予潘信義保管使用，由潘
    信義接續於九十六年十二月二十八日至在九十七年二月期間
    ，在不詳地點先後多次以業欣公司之名義，填製如附表所示
    品名、數量及金額均不實之會計憑證統一發票共計八十四紙
    後，分別交付予如附表所示同祥企業社等二十四家公司，作
    為各該家公司向業欣公司買受商品之進項憑證，再由如附表
    編號一至四、六、八至二十四所示二十二家公司持該等統一
    發票向稅捐機關申報扣抵營業稅款，幫助各該納稅義務人即
    如附表編號一至四、六、八至二十四所示二十二家公司逃漏
    營業稅共計新臺幣（下同）二百六十三萬九千五百十八元。
二、案經財政部臺北市國稅局報請臺灣臺北地方法院檢察署檢察
    官偵查起訴。
    理  由
壹、程序部分：
    按被告以外之人於審判外之言詞或書面陳述，除法律有規定
    者外，不得作為證據，刑事訴訟法第一百五十九條第一項定
    有明文；另按被告以外之人於審判外之陳述，雖不符前四條
    之規定，而經當事人於審判程序同意作為證據，法院審酌該
    言詞陳述或書面陳述作成時之情況，認為適當者，亦得為證
    據；當事人、代理人或辯護人於法院調查證據時，知有第一
    百五十九條第一項不得為證據之情形，而未於言詞辯論終結
    前聲明異議者，視為有前項之同意；同法第一百五十九條之
    五規定甚明。本案所據以認定被告甲○○犯罪事實之證據，
    其中部分屬傳聞證據，因公訴人及被告於本院言詞辯論終結
    前均未對其證據能力聲明異議，本院認該等傳聞證據作成之
    情況亦無不當之情形，依刑事訴訟法第一百五十九條之五規
    定，該等傳聞證據均具備證據能力，合先敘明。
貳、實體部分：
一、上揭事實業據被告甲○○於本院準備程序、審理程序中坦承
    不諱，經核與證人孫楓凌於偵查中陳述內容相符，另有財政
    部臺北市國稅局審查三科查緝案件稽查報告書所附業欣公司
    涉嫌虛設行號相關資料分析表、營業稅稅籍資料查詢作業、
    業欣公司變更登記表、營業稅年度資料查詢進項來源明細表
    、進口報單總項資料線上查詢作業、申報書（跨年度）跨中
    心查詢、領用統一發票商號查詢及業欣公司專案申請調檔統
    一發票查核名冊及查核清單、領用統一發票購票證申請書、
    財政部臺北市國稅局九十八年四月一日財北國稅審三科字第
    ○九八○二○○七四○號函附相關資料在卷可憑，準此，被
    告所為自白，核與事實相符，堪以採信。綜上所述，本件事
    證明確，被告犯行洵堪認定，應予依法論科。
二、經查：
  (一)按「統一發票乃證明事項之經過而為造具記帳憑證所根據之
    原始憑證，商業負責人如明知為不實之事項，而開立不實之
    統一發票，係犯商業會計法第七十一條第一款之以明知為不
    實之事項而填製會計憑證罪，該罪為刑法第二百十五條業務
    上登載不實文書罪之特別規定，依特別法優於普通法之原則
    ，自應優先適用，無論以刑法第二百十五條業務上登載不實
    文書罪之餘地」，有最高法院九十二年度臺上字第六七九二
    號、九十四年度台非字第九八號判決可資參照。按統一發票
    依營業稅法第三十二條之規定，為營業人銷售貨物或勞務予
    買受人之會計憑證，被告甲○○係業欣公司之登記名義負責
    人即商業會計法之商業負責人，與潘信義明知該公司於上揭
    期間並無銷貨之事實，填製如起訴書附表所示不實之統一發
    票，交由如附表所示之各該公司，作為進項憑證，持以向稅
    捐機關申報扣抵營業稅款，幫助該等公司之納稅義務人逃漏
    營業稅捐，是核被告所為，係犯商業會計法第七十一條第一
    款之商業負責人填製不實會計憑證及稅捐稽徵法第四十三條
    第一項之幫助納稅義務人逃漏稅捐罪。又被告與潘信義就上
    揭犯行，有犯意聯絡及行為分擔，是就稅捐稽徵法第四十三
    條第一項之幫助納稅義務人逃漏稅捐罪部分，應依修正前刑
    法第二十八條之規定，成立共同正犯，惟關於商業會計法第
    七十一條第一款之商業負責人填製不實會計憑證部分，潘信
    義雖不具商業負責人之身分，是應依修正前刑法第二十八條
    、第三十一條第一項之規定，論以共同正犯。又刑事法若干
    犯罪之行為態樣，本質上原具有反覆、延續實行之特徵，立
    法時既予特別歸類，定為犯罪構成要件之行為要素，則行為
    人基於概括之犯意，在密切接近之一定時、地持續實行之複
    次行為，倘依社會通念，於客觀上認為符合一個反覆、延續
    性之行為觀念者，於刑法評價上，即應僅成立一罪，俾免有
    重複評價、刑度超過罪責與不法內涵之疑慮；學理上所稱「
    集合犯」之職業性、營業性或收集性等具有重複特質之犯罪
    均屬之，例如經營、從事業務、收集、販賣、製造、散布等
    行為概念者是，此有最高法院九十五年度台上字第一○七九
    號判決意旨可資參照，被告係業欣公司登記名義負責人，與
    潘信義共同以業欣公司名義製作虛偽發票交付予如附表所示
    公司作為進項憑證，幫助各該公司逃漏營業稅，上揭犯行均
    係於同一接續犯意下，在密集期間內以相同之方式持續進行
    ，未曾間斷，是此等犯行即具有反覆、延續實行之特徵，從
    而在行為概念上，縱有多次填製不實會計憑證及幫助納稅義
    務人逃漏稅捐之舉措，仍應評價為包括一罪之集合犯，故分
    別論以一罪。又被告以一行為犯填製不實會計憑證及幫助納
    稅義務人逃漏稅捐等二罪，為想像競合犯，應依刑法第五十
    五條之規定，應從一重之填製不實會計憑證罪論處。又被告
    前於九十五年間，因竊盜案件，經臺灣士林地方法院以九十
    五年度易字第一二六四號判處有期徒刑六月確定，後經臺灣
    士林地方法院以九十六年度聲減字第一八○五號裁定減為有
    期徒刑三月確定，於九十六年十二月十一日縮刑期滿執行完
    畢，有臺灣高等法院被告前案紀錄表在卷可查（見本院卷第
    五至十三頁），其受前開徒刑之執行完畢後，五年以內因故
    意再犯本件有期徒刑以上之罪，應依刑法第四十七條第一項
    之規定，論以累犯，並加重其刑。
  (三)爰審酌被告應潘信義之要求，同意擔任業欣公司負責人，並
    由潘信義以該公司名義填製不實會計憑證，以幫助納稅義務
    人逃漏鉅額稅捐，嚴重影響稅捐稽徵之正確性，所生危害重
    大，惟念被告犯後坦承犯行，深表悔悟，且被告實係聽從他
    人指示擔任登記名義負責人，就本件犯行顯非居於主導地位
    ，兼衡以其擔任登記名義負責人之期間、素行、生活狀況、
    智識程度等一切情狀，量處如主文所示之刑，並諭知易科罰
    金之折算標準。
據上論斷，應依刑事訴訟法第二百七十三條之一第一項、第二百
九十九條第一項前段，商業會計法第七十一條第一款，稅捐稽徵
法第四十三條第一項，刑法第十一條前段、第二十八條、第三十
一條第一項、第五十五條、第四十七條第一項、第四十一條第一
項前段，判決如主文。
本案經檢察官羅月君到庭執行職務。
中    華    民    國    98    年    6     月    30    日
                  刑事第十四庭  法  官  李家慧
以上正本證明與原本無異。
如不服本判決應於收受送達後10日內向本院提出上訴書狀，並應
敘述具體理由；其未敘述上訴理由者，應於上訴期間屆滿後20日
內向本院補提理由書（均須按他造當事人之人數附繕）「切勿逕
送上級法院」。
                                書記官  鄭淑丰
中    華    民    國    98    年    6     月    30    日
附錄本件論罪科刑法條：
商業會計法第71條
商業負責人、主辦及經辦會計人員或依法受託代他人處理會計事
務之人員有下列情事之一者，處5年以下有期徒刑、拘役或科或
併科新臺幣60萬元以下罰金：
一、以明知為不實之事項，而填製會計憑證或記入帳冊。
二、故意使應保存之會計憑證、會計帳簿報表滅失毀損。
三、偽造或變造會計憑證、會計帳簿報表內容或毀損其頁數。
四、故意遺漏會計事項不為記錄，致使財務報表發生不實之結果
。
五、其他利用不正當方法，致使會計事項或財務報表發生不實之
結果。
稅捐稽徵法第43條
（教唆或幫助逃漏稅捐等之處罰）
教唆或幫助犯第 41 條或第 42 條之罪者，處 3 年以下有期徒刑
、拘役或科新台幣 6 萬元以下罰金。
稅務人員、執行業務之律師、會計師或其他合法代理人犯前項之
罪者，加重其刑至二分之一。
稅務稽徵人員違反第 33 條規定者，除觸犯刑法者移送法辦外，
處1萬元以上5萬元以下罰鍰。


司法院資訊處製作；財團法人民間司法改革基金會備份。
